【裁判字號】    98,事聲,8
【裁判日期】    980922
【裁判案由】    聲明異議
【裁判全文】
臺灣屏東地方法院民事裁定               98年度事聲字第8號
    異  議  人  甲○○
                乙○○
    相  對  人  屏東縣內埔地區農會
    法定代理人  丙○○
上列當事人間聲請清償借款強制執行事件，異議人對於民國98年
3 月17日本院民事執行處司法事務官所為96年度執字第27066 號
裁定提出異議，本院裁定如下：
    主      文
原裁定廢棄。
    理      由
一、按當事人對於司法事務官處理事件所為之終局處分，得於處
    分送達後十日之不變期間內，以書狀向司法事務官提出異議
    ；司法事務官認前項異議有理由時，應另為適當之處分；認
    異議為無理由者，應送請法院裁定之；法院認第1 項之異議
    為有理由時，應為適當之裁定；認異議為無理由者，應以裁
    定駁回之，民事訴訟法第240 條之4 第1 項前段、第2 項及
    第3 項定有明文。次按「依本編規定，應為抗告而誤為異議
    者，視為已提起抗告；應提出異議而誤為抗告者，視為已提
    出異議。」民事訴訟法第495條亦定有明文。
二、聲明異議意旨略以：
（一）本院96年度簡上字第41號判決與異議人甲○○所聲明異議
      事項之土地地號及地上標的物不同，兩者有間。上開判決
      系爭土地係屏東縣內埔鄉○○段2758至2760地號之土地，
      其地上作物只有檳榔384 棵、椰子樹7 棵及魚池、磚造圍
      牆。而異議人甲○○所聲明異議事項之土地是屏東縣內埔
      鄉○○段2754至2757地號之土地，其地上物有深水井、RC
      混凝土造圍牆、水泥柱圍牆、鐵造大門、檳榔樹、椰子樹
      等；其中之RC混凝土造圍牆、水泥柱圍牆、鐵造大門為民
      法第66條第1 項規定之定著物，非土地之部分。顯見兩者
      法律結構不同，土地之地號及地上作物亦不同，故該上開
      民事判決與異議人甲○○所聲明異議事項無涉，於本案強
      制執行所為之拍定程序應予撤銷。
（二）門牌編號屏東縣內埔鄉○○村里○路86-1號之房屋，係暫
      編建號989 號建物，並非暫編建號990 號建物，其面積只
      有140.4 平方公尺，課稅僅限於里和路86-1號房屋，並不
      包括異議人甲○○所聲明異議主張之暫編建號990 號建物
      在內，而該暫編建號990 號建物面積共計有229.3 平方公
      尺。至原裁定據以卷內所附之稅籍資料所載項目，係取決
      於原始課稅資料，而該資料與目前現況不符，除了里和路
      86-1號房屋及豬舍即暫編建號989 號建物外，其餘於異議
      人乙○○向前手購買時，早就已滅失無存在，此為異議人
      乙○○所承認。足證暫編建號990 號建物確係異議人甲○
      ○於民國80年7 月27日遷入後僱請工人楊玉貴、黃日雄所
      建造。
（三）債權人於97年5 月21日第一次拍賣公告上有陳報本件土地
      、房屋現有第三人甲○○占有使用之事實，足證債權人知
      道異議人甲○○占有使用暫編建號989 號建物，即門牌號
      碼屏東縣內埔鄉○○村里○路86-1號房屋、涼棚、豬舍之
      事實，故債權人稱未見異議人甲○○在內埔地區活動，全
      屬虛構不實在，本案拍賣公告應載明為不點交。
（四）異議人間就坐落屏東縣內埔鄉○○段2754至2760地號之土
      地與暫編建號989 號建物租賃關係存在，異議人甲○○就
      此自有優先承買權。且其所承租之土地，係屬農地重劃之
      土地，依農地重劃條例第5 條及土地法第107 條第1 項之
      規定，承租占有使用人有優先承買權，依法拍賣公告應予
      載明等語。並聲明：原裁定廢棄。
三、經查：
（一）本件異議人雖陳明係屬抗告，但既係對原裁定聲明不服，
      其性質應屬異議，揆諸前揭法條自以已提起異議論。
（二）按第三人就執行標的物有足以排除強制執行之權利者，得
      於強制執行程序終結前，向執行法院對債權人提起異議之
      訴，強制執行法第15條定有明文。復按強制執行法第15條
      所謂就執行標的物有足以排除強制執行之權利者，係指對
      於執行標的物有所有權、典權、留置權、質權存在情形而
      言，最高法院44年台上字第721 號判例可資參照。再按稱
      不動產者，為土地及其定著物；不動產知出產物，尚未分
      離者，為該不動產之部分，民法第66條第1 項、第2 項定
      有明文。又民法第66條第1 項所謂定著物，係指非土地之
      構成部分，繼續附著於土地，而達一定經濟上目的，不易
      移動其所在之物而言。異議人聲明異議之標的係座落於屏
      東縣內埔鄉○○段2754至2757地號之土地，查該4 筆土地
      均為異議人乙○○所有（見本院96年度執字第27066 號執
      行卷一第5 ～12頁），而異議人甲○○主張其地上物有深
      水井、RC混泥土造圍牆、水泥柱圍牆、鐵造大門、檳榔樹
      、椰子樹等；依上開條文之規定，則地上物RC混泥土造圍
      牆、水泥柱圍牆、鐵造大門因並不足以避風雨，而達經濟
      上使用之目的，自非屬土地之定著物而為不動產，係屬土
      地之構成部分。則雖異議人聲明異議事項之系爭土地地號
      和本院96年度簡上字第41號判決之系爭土地地號不同，但
      均屬異議人乙○○所有，且其地上物均係屬土地之構成部
      分，兩者法律結構自無不同，原審為相同認定自無不合。
（三）異議人甲○○於原審係主張座落屏東縣內埔鄉○○段2755
      、2756地號土地上之建物為其所有，自不可對之為強制執
      行。查依本院97年4 月29日屏院惠民執庚字第96執27066
      號第一次拍賣公告附表所載（見本院96年度執字第27066
      號執行卷一第193 、194 頁），建物門牌為屏東縣內埔鄉
      ○○村里○路86之1 號之建物，係座落於屏東縣內埔鄉○
      ○段2755、2756、2730地號上，且暫編建號為989 號，非
      異議人甲○○所主張座落於屏東縣內埔鄉○○段2755、27
      56地號上暫編建號990 號之建物，原審依屏東縣稅捐稽徵
      處潮州分處房屋稅籍證明書（見本院卷第27頁），逕認定
      坐落屏東縣內埔鄉○○村里○路86之1 號建物為暫編建號
      990 號之建物，自屬違誤。且經本院依職權調取本院97年
      度訴字第231 號卷宗，據證人黃日雄、楊玉貴、乙○○證
      稱內容參互以觀，異議人甲○○主張其為原始出資建築取
      得，堪信為真實，此亦有本院97年度訴字第231 號判決可
      資參照。因此異議人甲○○此部分主張應有理由，原審僅
      以屏東縣稅捐稽徵處潮州分處房屋稅籍證明書，據認定異
      議人甲○○非原始出資建築取得人，自屬速斷。職是，系
      爭暫編建號990 號建物為異議人甲○○所出資建築，自不
      得對之強制執行。
（四）按依強制執行法第99條第1 項前段反面解釋，執行之標的
      物若於查封前即遭第三人占有，則應為不點交。異議人甲
      ○○主張占有使用暫編建號989 號之建物，所以應在拍賣
      公告載明不點交。查依本院97年4 月29日屏院惠民執庚字
      第96執27066 號第一次拍賣公告附表所載，備註第四點記
      明「本件拍賣之土地、房屋據債權人陳報現由第三人甲○
      ○占有使用... 」（見本院96年度執字第27066 號執行卷
      一第194 頁），且異議人亦提出屏東縣內埔鄉富田村之村
      長證明書影本1 紙（見本院卷第54頁），證明異議人甲○
      ○主張其於80年7 月27日起，即居住在上開處所，尚非虛
      構。是此部分事實應由原審法院再為審認，以確定是否為
      點交之處分。
（五）異議人甲○○主張其就坐落屏東縣內埔鄉○○段2754至27
      60地號之土地及暫編建號989 號之建物因有租賃關係存在
      ，而可主張優先承買權一節。查就上開土地部分，業經臺
      灣高等法院高雄分院94年度上易字第117 號判決確定，確
      認異議人間就上開土地之租賃關係不存在，異議人甲○○
      自無優先承買權。再查就暫編建號989 號之建物部分，依
      本院92年度訴字第328 號確定判決，其係以欠缺訴之利益
      而駁回原告之訴，未就實體租賃關係之有無為具體審認，
      是暫編建號989 號之建物有無租賃關係存在，仍應由原審
      再予調查，俾便認定異議人甲○○有無優先承買權。
四、綜上所述，本件聲明異議為有理由，又因上開事實事涉執行
    法院之認定權責，均宜由執行法院本於職權妥為調查認定，
    爰將原裁定廢棄，並由執行法院另為適當之處理。
五、至異議人聲明四：「坐落於屏東縣內埔鄉○○段2757、2758
    、2759、2760地號土地地上作物即芒果樹、魚塭及坐落於同
    段2754地號土地上之龍眼樹，應列入拍賣公告。」及聲明五
    ：「本案附表編號9 之土堤水池，應變更為砌石魚塭，及其
    土地坐落之地號、面積應予以詳載於拍賣公告上。」部分，
    因異議人於原審異議狀內並未聲明，復未經原審裁定予以論
    駁，本院即不贅述；然原審裁定既經廢棄，允宜由原審就異
    議人上述聲明四、五部分為處理，附此說明。
六、依民事訴訟法第240 條之4 第3 項前段，強制執行法第30條
    之1 ，裁定如主文。
中    華    民    國    98    年    9     月    22    日
                    民事第一庭  法  官  張以岳
以上正本係照原本作成。
如對本裁定抗告，須於裁定送達後10日內向本院提出抗告狀，並
繳納抗告費新臺幣1,000 元。
中    華    民    國    98    年    9     月    22    日
                                書記官  張婉郁


司法院資訊處製作；財團法人民間司法改革基金會備份。
